臺灣臺中地方法院刑事判決　　　　　　　　　　　　　九十二年度易字第二五七號
 公　訴　人　臺灣臺中地方法院檢察署檢察官
 被　　　告　癸○○
 選任辯護人　洪松林律師
 被　　　告　丁○○
 選任辯護人　甘龍強律師
右列被告等因背信等案件，經檢察官提起公訴（八十八年度偵字第二三五二０號），
本院判決如左：
    主  文
癸○○連續為他人處理事務，意圖損害本人之利益，而為違背其任務之行為，致生損
害於本人之財產，處有期徒刑壹年拾月。
丁○○從事業務之人，明知為不實之事項，而登載於其業務上作成之文書，足以生損
害於他人，處有期徒刑伍月，如易科罰金，以參佰元折算壹日。
    事  實
一、癸○○係台中縣農會（以下簡稱農會）總幹事，為受台中縣農會委託處理事務之
    人，緣於民國（下同）八十六年四月間，癸○○為處分該農會原有農林、台泥及
    工礦等上市公司股票，未經理監事會及會員大會之同意，先指示不具有犯意聯絡
    之出納己○○至豐農證券股份有限公司以「台中縣農會」之名義開設證券交易帳
    戶，於豐原市水源分部開立0000000帳號作為交割帳戶，為籌措買股基金
    ，於八十六年四月十四日開始，以該農會存放於神岡、潭子、清水、豐原市等四
    家農會信用部之定存單，向各該農會設質借款取得資金後投入股市，期間並指示
    己○○負責交割及匯款，不具有犯意聯絡之丁○○、子○○負責紀錄交易明細，
    交由會計製作傳票，逐月登入綜合資產負債月報表、經濟部門（供銷部門）總分
    類及明細分類帳，買賣股票則由癸○○負責決定，偶而請不具犯意聯絡之丁○○
    下單，除買賣原有之農林等股票外，亦有買賣他種股票，交易如有餘額，先償還
    借款，以利日後再借，將資金循環使用操作短線股票買賣，惟於八十六年十二月
    一日台中縣政府函轉內政部八十六年十一月十三日台內社字第八六三四二二七號
    函即台中縣政府（八六）府農輔字第三一九七二六函表示：對無信用部之農會將
    資金用於購買有價證券，認應依農會法第三十七條及施行細則第三十八條規定辦
    理，即必須經由會員大會之通過及報請主管機關核准始得為之。癸○○於同月八
    日經批閱該公文後，明知買賣股票需經會員大會之議決始得為之，癸○○竟基於
    意圖損害農會之不確定故意之概括犯意，未報請主管機關核准且未經會員大會議
    決，自八十六年十二月八日起仍繼續以上述方法買賣英業達、錸德、中華汽車、
    台機電等股票，迄至八十八年二月底止因農會理監事會調查股票買賣事宜始停止
    買入股票，連續違背其受託處理事務之任務，致農會於迄至八十七十二月三十一
    日止（按八十七年度會計年度終了日為八十七年十二月三十一日）計算出前開股
    票之買賣行為使農會受有新台幣（下同）一千三百一十八萬七百八十七元之損害
    （惟八十六年之盈餘七百三十二萬九千三百八十九元轉結於八十七年度）。
二、丁○○於八十六年九月間任台中縣農會供銷部雇員，於八十七年間調至台中縣農
    會擔任會計，嗣於八十七年十二月間以專員身分兼任會計課長，為從事會計帳目
    登載業務之人，明知農會八十六年關於有價證券之買賣盈餘七百卅二萬九千三百
    八十九元，於年度結轉時，應確實登載會計科目，以顯示股票投資之情形，竟明
    知為不實之事項，而於八十七年一月間指示不知情之課員壬○○（公訴人誤載為
    丁○○親自登載）將八十六年度明細分類帳之第一冊第一百零二頁「代收款項」
    頁內之盈餘七百三十二萬九千三百八十九元，併同農特產品促銷配合款鄉鎮市農
    會，登載於八十七年代收款項明細分類帳簿第一一二頁會計科目為「代收款項」
    ─鄉鎮市農會農特產品促銷配合款欄內，而未予明白揭露買賣股票之情形及盈虧
    ，致農會理、監事審查時未能察覺農會總幹事投資股票之實際情形，足以生損害
    於農會理、監事對於農會各項業務之監督之正確性，嗣八十八年二月間該農會理
    、監事會接獲檢舉監察發現，八十七年十二月卅一日止0000000帳號存摺
    餘額與出納己○○所製作現金庫存表之餘額不符，而知悉上情。
三、案經戊○○、乙○○、辛○○等人告發，經台灣台中地方法院檢察署檢察官指揮
    法務部調查局中部地區機動組調查，經偵查後提起公訴。
         理   由
甲、被告癸○○部分：
一、訊據被告癸○○坦承未經縣農會理、監事會及會員大會同意，即指示出納己○○
    至豐農證券股份有限公司以「台中縣農會」名義開設證券交易帳戶，於豐原市農
    會水源分部開立0000000帳號作為交割帳戶，同時為籌措買股資金，則以
    上述豐原等四家農會之定存單質借款項，並由癸○○親自或指示丁○○進場下單
    購進股票，並事後曾有虧損等事實，然矢口否認有背信犯行，辯稱：八十六年間
    因為縣農會有一筆一億七千萬元之存款存於豐原市農會，由於豐原市農會逾放比
    高達百分之四十以上，若將此筆存款撤出則恐發生擠兌，所以改以定存單質借之
    方式將存款取出投資於證券市場，以免造成日後損失，並未圖得任何利益，而且
    也沒有損害農會之意圖，至於八十六年四月間依照農會財務處理辦法之相關規定
    辦理並無違法，八十六年十二月間固然看到內政部八六（內）社字第八六三四二
    二七號函，知悉應經會員大會議決通過並經縣府核准始可辦理，惟因承辦人甲○○之疏忽，未予辦理，事實上八十八年間已發覺疏失並補提決議，且八十八年十
    二月二十四日第十三屆會員代表大會第一次臨時會議亦已通過，並經台中縣政提
    府於八十八年十二月三十日以八八府農輔字第三六三八九三號同意備查，不能因
    承辦人員行政程序之疏失即認定被告有故意違背任務之行為，又股價波動極大，
    本就有盈有虧，雖然截至八十八年八月十八日止有虧損，惟依八十九年一月二十
    七日持股計算，被告當時之持股市值，並未虧損，反而淨賺四十三萬三千二百五
    十九元，自不得以移送當時之股價作為認定被告背信之惟一證據云云。惟查：
（一）台中縣政府八十六年十二月一日函轉內政部八十六年十一月十三日以台（86）
      內社字第八六三四二二七號函即台中縣政府（八六）府農輔字第三一九七二六
      號函即明白表示：無信用部之農會於利用餘裕資金購買有價證券時，因涉及農
      會處理財產之處分及其他與會員權利義務有關之重大事項，依農會法第三十七
      條及施行細則第三十八條之規定，須召開會員大會，有全體會員（代表）三分
      之二出席，並經出席會員（代表）三分之二議決後，報請主管機關核准後始可
      辦理。該意旨並經台灣省農林廳函轉各縣市政府，台中縣政府亦於同年十二月
      一日以八六府農甫字第三一九七二六號函轉台中縣農會，再經承辦人員逐層簽
      閱，而被告癸○○本人則於同年月八日核閱批可蓋章，此有前開函文在卷足參
      ，而前開函文所示之事項包括經會員大會同意並經台中縣政府核准，均非短時
      間可以作成，惟被告竟仍於當日、次日親自或指示被告丁○○賣出多檔股票，
      並於同月十一日買入華碩、鴻海，計八十八年十二月八日起至八十六年十二月
      三十一日止共有五十二筆股票交易紀錄，有台中縣農會股票交易明細表第十四
      、十五頁在卷可憑，顯然被告癸○○並未理會該函文所指示之事項，故意違背
      其任務而為股票之短線操作，甚為明確，雖被告癸○○辯以：承辦人員甲○○
      沒有辦理，伊並不知悉，直到八十八年才曉得云云，惟被告癸○○身為農會總
      幹事，參與會員大會係其職責，每一次之會員大會議決事項，均應知之甚詳，
      豈有可能從八十六年十二月起至八十八年止均不知承辦員未予辦理之理，被告
      癸○○辯稱伊不知道承辦人員疏未辦理云云，自難採信。
（二）按背信故意除明知事務處理權限濫用或信託義務之違背外，尚須明知其背信行
      為將造成本人之財產損失或財產危險，惟行為人之背信故意不以直接故意為限
      ，即使出於未必故意，仍可構成本罪（林山田教授刑法特論（上）第八六九頁
      參照），本案被告癸○○自承伊知悉股票之投資有盈有虧（見歷次被告之答辯
      ），自能預見股票之投資有虧損之可能，特別是短線操作風險更大，而融資融
      券之買賣，風險更大，經查：被告癸○○於八十七年五月二十五日開始有融券
      之買賣紀錄，其中八十七年之六月十七日以不到百元之單價券賣英業達二萬股
      ，同月十九日再以一百零二元之單價再券賣三萬股、同月二十二日以一百一十
      元之單價券賣英業達共三萬股，於同月二十五日以一百十一點五元之單價券買
      英業達三萬股，同月二十六日以一百十二元之單價券買英業達三萬股，有前開
      股票交易明細第二十一、二十二頁附卷可憑，僅數天之時間被告不僅損失借券
      所支出之高額利息，且低價借券賣出卻高價補回之行為，亦讓農會短短數天即
      造成虧損，此舉實與賭博無異，豈可稱為避險之投資？再被告買賣股票之情形
      係短期進出，而非長期持有，等待高價才賣出，例如被告於八十六年十二月十
      五日、十六、十九日各買入台積電股票各二萬股，平均單價約一一七元，於次
      日即八十六年十二月二十日卻以一百十三元低於成本價馬上賣出二萬股，同月
      二十九日再以一百０九元之單價賣出六萬股，同月三十日以一百十二元之單價
      賣出三萬股，八十七年三月三日、三月五日、三月六日以平均單價一五三點六
      元買入台積店共約三萬股，同月十日以一百五十三元之單價賣出二萬股，同年
      四月八日、四月十三日以一百五十元至一百五十九元之單價買入同一支股票，
      卻於八十七年四月二十二日即以一百四十四點五元之單價賣出二萬股，有前開
      交易明細第十五頁、第十六頁、第十七頁、第十八頁附卷可憑，是以被告以農
      會資金短期操作買賣股票，包括融資、融券之買賣，該風險與將錢存放於逾放
      比過高之豐原市農會比較，顯然風險更高，況被告癸○○投入股市之資金包括
      將豐原市農會之外的神岡、清水、潭子等農會之定存解約，是以被告癸○○辯
      稱：是因為豐原市農會之逾放比過高而將資金轉出云云，亦顯係事後卸責之詞
      ，不足採信。
（三）被告癸○○對於前開股票之買賣有虧損情事，於調查站、偵查中均坦承不諱，
      核與被告丁○○於調查站、偵查中所供認之情形一致，雖被告癸○○於審理中
      辯稱：股票價值如以八十九年一月二十七日持股計算，被告當時之持股市值，
      並未虧損，反而淨賺四十三萬三千二百五十九元，惟查股票之價格波動極大，
      事後以任何一時點再重新計算盈餘或虧損均無法真正反應當時買賣之操作之結
      果，且查：台中縣農會第十三屆理事會第一次臨時會會議議決八十八年四月二
      十二日開始不得再買入股票，但剩餘股票於適當時機賣出做為定期存款，不得
      質押借款，有該次會議紀錄一份在卷可憑，而被告丁○○亦於調查站自承從八
      十八年二月底理監事調查後均未買入股票，是以前開買賣股票之行為，因為受
      本案調查之影響，未再買入股票，且剩餘股票亦分別於適當時機出脫，該調查
      之介入及股市之波動當然會影響被告癸○○購入股票之結果，惟該股票短期操
      作買賣之結果，既曾經於八十七年度結算時結算出已有虧損，即應認定被告癸○○之背信行為已達既遂之程度，是以被告癸○○辯稱：以八十九年一月持股
      之市值計算，並未虧損，自不構成背信罪云云，不足採信，又查農會理監事會
      經發現會計帳簿登載有誤後，指示會計人員將買賣之虧損更正及明示，由會計
      人員將八十七年度買賣股票之虧損作統計，計虧損一千三百一十八萬零七百八
      十七元，有什項支出明細分類帳二三八頁一紙附卷可憑，是以本案被告癸○○
      於八十六年十二月八日接獲前開台中縣政府函轉內政部公文後，明知未經會員
      大會同意前，不得買賣股票，仍持續基於意圖損害農會之未必故意持續以農會
      之資金投入於股市，迄至八十八年二月底止而未再買入股票，業已於八十七會
      計年度造成農會受有一千三百一十八萬零七百八十七元之損害，堪以認定。
二、核被告癸○○所為係犯刑法第三百四十二條第一項之背信罪。被告有數次指示不
    知情之丁○○下單之行為，該數次買賣股票之行為，係利用不知情之丁○○為之
    ，為間接正犯；又被告多次違背任務買賣股票之行為，時間緊接，犯罪構成要件
    相同，顯係基於概括犯意反覆為之之行為，應論以一罪並加重其刑。爰審酌被告
    癸○○身為農會總幹事，負責管理農會之各項事務，而該事務之處理攸關台中縣
    農會會員之權益甚鉅，應謹慎行事，詎竟將農會之資金投入股市恣意短線進出股
    市，甚至為融券之買賣，致農會八十七年會計年度即損失一千三百多萬元，損害
    非輕，惟念及被告癸○○將農會資金投入股市之行為，並非基於損害農會之確定
    故意，且無不良素行等一切情狀，量處如主文所示之刑。
三、本件公訴意旨另以：被告癸○○於八十六年尚提供股票買賣之明細予被告丁○○
    將該年度股票買賣情形登載於「台中縣農會供銷部八十六年度總分類帳」中有價
    證券科目內，而買賣股票之盈虧則登載於該年度經濟部門（同供銷部）代收款項
    科目中，細目則為「鄉鎮市農會農特產品促銷款項」，至於八十七年之買賣情形
    與盈虧則未登帳，又癸○○及丁○○為圖隱匿八十七年度買賣股票造成之鉅額虧
    損，遂以於十二月卅一日賣出大部分股票，得款三千七百一十五萬三千八百一十
    五元，於八十八年一月六日始交割入帳，即可登入八十八年度帳簿之方式掩飾。
    惟八十八年二月該農會理、監事會接獲檢舉監察核對發現，八十七年十二月卅一
    日止0000000帳號存摺餘額與出納己○○所製作現金庫存表之餘額不符，
    短少七千四百八十一萬五千元，另計算出八十七年度實際虧損為三千一百卅六萬
    一千零廿二元，與會計帳簿為盈餘登載不符；而十二月卅一日當日庫存股票若以
    該會提供之高價成本計算為一千七百卅六萬四千四百一十二元，與當日賣出之股
    票得款合計為五千四百五十一萬八千二百廿七元，亦不符上揭現金庫存表金額，
    短少二千零廿九萬六千七百七十三元等情節，遂於八十八年四月廿二日否決上述
    買賣股票追認案，監事會並要求當年度買賣股票之盈虧應予更正及明示，至五月
    間丁○○方將正確買、賣交易及虧損金額另行製作轉帳整理單，倒填日期為八十
    七年十二月卅一日，並將原登載不符之數字予以補正，或另增頁登載，修正八十
    七年度買賣股票由盈餘轉為虧損二千八百一十四萬二百一十九元，因認被告癸○○另涉有刑法第二百十六條、第二百十五條之行使業務登載不實文書罪嫌云云。
    訊據被告癸○○堅決否認有前開行使業據登載不實文書犯行，辯稱：伊未指示任
    何人登載不實之文書等語。公訴人認被告癸○○涉犯前開偽造文書罪嫌，無非以
    ：證人丙○○證述及證人劉南熾（縣農會監事）證述：被告二人將短期操作買賣
    股票登載於「鄉鎮市農會農特產品促銷款項」細目中等語。及證人甲○○於偵查
    中證述：伊於八十八年四月二十七日才從四角農場調回當出納，這些帳是伊進來
    前就有的，奉丁○○之命在上面簽章，並自行註明簽章日期等情為據。惟按犯罪
    事實應依證據認定之，無證據不得認定其犯罪事實，刑事訴訟法第一百五十四條
    第二項定有明文。經查：（一）八十八年四月八日第十三屆監事會第四次臨時會
    及八十八年四月二十二日第十三屆監事會第二次臨時會及八十八年四月二十二日
    第十三屆監事會第二次臨時會討論事項第二案決議重編第八十七年度預算，是以
    前開轉帳整理單之實際制作者甲○○於轉帳整理單中註明「八十八年五月二日」
    ，表示該整理單係事後重編，有轉讓整理單一紙附卷可憑，並經證人甲○○到庭
    結證明確，核與被告丁○○供述情節相符，是以該轉帳整理單之製作既係依據監
    事會之決議，既無偽造之意思，即非明知為不實事項而為登載，又該登載符合會
    計原則，亦經證人即會計師庚○○到庭結證稱：這種記載審計學上有根據，在大
    學教科書有這樣的說法，實務上也採取這種作法，是以公訴人認該前開轉帳傳票
    之登載係不實登載乙節，容有誤會；（二）再前開八十七年代收款項明細分類帳
    第一一二頁係課員壬○○登載，該登載並未受被告癸○○之指示，業據證人壬○○到庭結證明確，而農會總幹事事務繁雜，對於會計項目之登載，實難一一審核
    ，此外復查無其他積極證據證明被告對於該分類帳之記載有特別之指示，公訴人
    就被告癸○○涉犯刑法第二百十六條、第二百十五條之行使業務登載不實文書犯
    行部分，罪證不足，原應為無罪之諭知，惟公訴人認該部分與前開論罪科刑之背
    信部分，有牽連犯之裁判上一罪關係，爰不另為無罪之諭知，附此敘明。
乙、丁○○部分：
一、訊據被告丁○○矢口否認有業務登載不實文書之犯行，辯稱：伊並未處理股票買
    賣之相關會計工作，而且前開明細分類帳中將股票買賣盈餘記載為「代收款項」
    ─鄉鎮市農會農特產品促銷配合款欄內，字跡並非伊所為，伊亦未指示他人所為
    云云，惟查：農會明細分類帳簿第一百零二頁「代收款項」內結餘七百三十二萬
    九千三百八十九元，於八十七年度登入於明細分類帳第一冊第一一二頁「代收款
    項」內「農特產品促銷配合款鄉鎮市農會」乙節，業據被告丁○○於調查站中供
    認不諱，且有前開明細分類帳第一０二、一一二頁附卷可憑，且八十六年度該分
    類帳係登載於「有價證券」明細分類帳中，除非八十六年度之登載亦有錯誤，否
    則何以八十七年依據傳票記載會與八十六年度不同？況該八十七年度明細分類帳
    中關於該摘要並未註明傳票編號，顯然並非依據傳票制作，又前開明細分類帳由
    被告丁○○負責審核，業據證人丙○○於調查站中證述明確，關於為何有前開結
    轉記載不符之情形，被告丁○○亦於調查站中答稱：「兩年度之「代收款項」科
    目未變，只是摘要記錄合併，總金額未改變」等語，並未抗辯伊對該事項不知情
    ，可見被告丁○○就該摘要之合併紀錄，知悉且有意隱瞞，再參以證人壬○○到
    庭結證稱：被告丁○○負責傳票之制作等語，及證人丙○○到庭結證稱：壬○○
    之職責只是依傳票記帳等語，被告丁○○顯然對於該明細分類帳之記載，居於主
    導之地位，是以縱然前開明細分類帳之登載並非被告丁○○親自為之，惟倘非負
    責審核之被告丁○○指示，何以證人壬○○會在未看到傳票的情形下就隨意登載
    ？再參以被告癸○○原即指示被告丁○○負責股票交易帳目，業據被告丁○○於
    偵審中自承在卷，是以股票交易於八十六年度有盈餘，被告丁○○應知之甚明，
    被告丁○○既負責審核，豈能諉為不知？被告丁○○業務登載不實之事實，洵堪
    認定。
二、核被告丁○○所為係犯刑法第二百十五條之業務登載不實文書罪，被告係利用不
    知情之壬○○為前開犯行，為間接正犯，公訴人雖認被告丁○○另涉高度之行使
    業務登載不實行為云云，因認被告係犯刑法第二百十六條、第二百十五條之行使
    業務登載不實文書罪，而前開登載不實之行為，為行使之高度行為所吸收而不另
    論罪，惟按行使文書之行為，係指對該文書有所主張而言，經查本案被告丁○○
    僅係負責會計項目之記載之人員，對會計帳簿並未對任何人有主張之必要，公訴
    人以被告丁○○將前開明細分類帳提出對理監事有所主張，即乏依據，惟偽造私
    文書後復持之行使，其偽造行為與行使行為間，僅犯罪階段程度不同，檢察官所
    引應適用之法條雖為刑法第二百十六條、二百十五條之行使業務登載不實文書罪
    ，惟法院審理結果論以同法第二百十五條之業務登載不實罪，登載不實文書罪，
    仍含括在行使登載不實文書罪內，並未變更檢察官所引應適用之法條，故本案無
變更法條之必要。爰審酌被告丁○○明知前開會計分類帳之記載為不實，為求順
    利為股票之買賣行為，竟指示他人為不實之登載，隱瞞股票買賣之事實，犯後未
    坦承犯行等一切情狀，量處如主文所示之刑並諭知易科罰金之折算標準。
三、本件公訴意旨另以：被告丁○○為受台中縣農會委託處理事務之人，與被告癸○○基於犯意之聯絡，自八十六年十二月八日起，明知內政部八十六年十一月十三
    日台內社字第八六三四二二七號函表示：對無信用部之農會將資金用於購買有價
    證券，認應依農會法第三十七條及施行細則第三十八條規定辦理，即必須經由會
    員大會之通過及報請主管機關核准始得為之，竟基於意圖損害農會之不確定故意
    及前開損害農會之概括犯意，未報請主管機關核准且未經會員大會議決，仍繼續
    以上述方法買賣英業達、錸德、中華汽車、台機電等股票，連續違背其受託處理
    事務之任務，致農會於八十七會計年度因而受有損害，因認被告丁○○亦涉犯刑
    法第三百四十二條之背信罪嫌云云，惟按犯罪事實應依證據認定之，無證據不得
    認定其犯罪事實，刑事訴訟法第一百五十四條第二項定有明文。經查：前開台中
    縣政府函轉內政部八十六年十一月十三日台（86）內社字第八六三四二二七號函
    中並未支會被告丁○○，有前開函文附卷可憑，是以被告丁○○辯稱伊不知道可
    否從事股票買賣事宜，可以採信，況被告丁○○只是農會之會計人員，並非股票
    買賣之決定者，縱令受指示下單，惟該指示既來自於農會總幹事，亦難認被告丁○○有損害農會之故意，亦不能期待其知悉該買賣行為係違背任務之行為，此外
    復查無其他積極事證足以證明被告丁○○知悉股票買賣需要經過何種程序，自不
    得逕以其曾有幫忙下單之行為，即認定被告丁○○與被告癸○○有犯意之聯絡與
    行為之分擔，是以被告丁○○此部分犯行既屬不能證明，原應為無罪之諭知，惟
    公訴人認該部分犯行與前開論罪科刑部分有裁判上一罪之關係，爰不另為無罪之
    諭知，亦附此敘明。
據上論斷，應依刑事訴訟法第二百九十九條第一項前段、刑法第五十六條、第三百四
十二條第一項、第二百十五條、第四十一條第一項前段，罰金罰鍰提高標準條例第一
條前段、第二條，判決如主文。
中    華    民    國      九十三      年      一      月      三十    日
                                    臺灣臺中地方法院刑事第九庭
                                        審判長法官  曾  佩  琦
                                        法      官  楊  曉  惠
                                        法      官  陳  如  玲
右正本證明與原本無異。
如不服本判決，應於判決送達後十日內向本院提出上訴狀，上訴於臺灣高等法院臺中
分院( 須附繕本 )。
                                        書  記  官
中    華    民    國      九十三      年      一      月      三十    日
附錄本案所犯法條：
刑法第二百一十六條
行使第二百十條至第二百十五條之文書者，依偽造、變造文書或登載不實事項或使登
載不實事項之規定處斷。
刑法第二百一十五條
從事業務之人，明知為不實之事項，而登載於其業務上作成之文書，足以生損害於公
眾或他人者，處三年以下有期徒刑、拘役或五百元以下罰金。
刑法第三百四十二條 (背信罪)
為他人處理事務，意圖為自己或第三人不法之利益，或損害本人之利益，而為違背其
任務之行為，致生損害於本人之財產或其他利益者，處五年以下有期徒刑、拘役或科
或併科一千元以下罰金。
前項之未遂犯罰之。
